【裁判字號】    89,上,1371
【裁判日期】    901205
【裁判案由】    返還保證金等
【裁判全文】
臺灣高等法院民事判決    八十九年度上字第一三七一號
      上 訴 人  即
      附帶被上訴人  甲○○
      附帶 上訴 人  乙○○
右當事人間返還保證金等事件，上訴人對於中華民國八十九年十月二十七日臺灣板橋
地方法院八十八年度訴字第二二五八號第一審判決提起上訴，被上訴人為附帶上訴，
本院判決如左：
      主      文
原判決關於駁回上訴人後開第二項之訴部分，及該部分假執行之聲請，暨命上訴人負
擔訴訟費用之裁判均廢棄。
被上訴人應將其所有臺北縣板橋市○○段六八○四建號建物共同使用同市○○段六九
三五建號公共設施之所有權應有部分一萬分之一七三，移轉登記於上訴人。
附帶上訴駁回。
第一審訴訟費用關於命上訴人負擔部分，及第二審訴訟費用關於上訴部分，由被上訴
人負擔。第二審訴訟費用關於附帶上訴部分，由附帶上訴人負擔。
本判決所命給付，於上訴人以新臺幣拾萬仟元供擔保後，得假執行。但被上訴
人如於假執行程序實施前，以新臺幣壹佰萬元為上訴人預供擔保，得免為假執行。
      事      實
甲、上訴人即附帶被上訴人方面：
    一、聲明：
        (一)原判決除駁回上訴人利息請求部分外，其餘不利上訴人之部分廢棄。
        (二)右廢棄部分，被上訴人應將其所有臺北縣板橋市○○段六八○四建號建號
          共同使用同市○○段六九三五建號公共設施關於自用貯藏室部分之所有權
          應有部分一萬分之一七三，移轉登記於上訴人。
        (三)前項聲明，上訴人願供擔保請淮宣告假執行。
        (四)如主文第三項所示。
    二、陳述：除與原判決記載相同者，予以引用外，補稱略以：
        (一)系爭自用貯藏室占公共設施即六九三五建號之權利範圍為八○‧一一平方
          公尺（自用貯藏室面積）除以一五七○‧九九平方公尺（六九三五建號面
          積），即萬分之五百一十，而上訴人依合建契約約定應分得百分之三十四
          ，依此計算，上訴人就六九三五建號應分得權利範圍萬分之一七三（510/
          10,000×34/100 =173/10,000），此即兩造約定買賣之標的。系爭買賣契
          約既經解除，被上訴人自應將原屬上訴人所有之前揭應有部分移轉登記返
          還予上訴人。
        (二)依土地登記規則第七十五條第一項第二款之規定，公共設施持分係附屬於
          區分所有建物之所有權狀中。而每一區分建物之公共設施持分包含哪些部
          分，雖未登載於登記謄本中，但該比例及所含項目於最初登記時均可算出
          ，且有依憑，並無被上訴人所辯標的不能之情事。
        (三)上訴人於接獲原審判決後，即就地下自用貯藏室回復原狀之給付不能部分
          尋求補正，終獲訴外人饒美雲同意買受上訴人日後取回之地下貯藏室作為
          停車位，嗣經雙方協商，約定上訴人先以新臺幣（下同）五十萬元買受饒
          美雲門牌號碼台北縣板橋市○○街五號四樓建物持分十分之一及其坐落基
          地持分萬分之十三，而取得系爭建物區分所有權人身分，若得經由本件訴
          訟取回系爭地下貯藏室之持分，再以總價一百三十萬元將前開買受之房地
          持分及地下貯藏室出售予饒美雲，若上訴人無法順利取回系爭地下貯藏室
          持分時，則饒美雲得以四十萬元買回前開出售房地持分。且為保障其買回
          之權利，上訴人尚須於辦理前揭房地持分所有權移轉登記之同時，設定五
          十萬元抵押權予饒美雲。上訴人實提供極其優渥之條件，饒美雲方欣然接
          受。上訴人取得系爭建物所有權並非與饒美雲通謀虛偽而為意思表示，該
          登記自非無效。
        (四)系爭所謂無償移轉予被上訴人之切結書係於民國（下同）八十三年一月十
          七日前，為配合辦理產權登記事宜所簽立，其後因不能據此辦理產權登記
          ，該切結書根本未曾使用，則兩造於八十三年三月五日又約定買賣價額為
          一百萬元，何曾有被上訴人所辯無償讓與之情！
        (五)系爭買賣契約係於八十三年三月五日，在被上訴人住處（斯時合建房屋建
          造完成，被上訴人已遷入居住），由被上訴人之女劉丹怡書寫而成。
        (六)系爭買賣契約所載「附屬建物」等語，僅係一種口語講法，指的即是公共
          設施。
        (七)被上訴人辯稱簽訂合建契約時，本來只有其本身十二戶雙拼，十二戶先蓋
          好後，在八十二年建商才與其他地主談合併，且建商為與鄰地合併，才作
          讓步，同意無償贈與地下儲藏室，有八十二年六月十日之協議書為憑云云
          ，不僅不符常情，更非事實。
        (八)附帶上訴人主張附帶被上訴人興建之房屋有諸多瑕疵云云，並非事實。附
          帶被上訴人興建之房屋既無前開瑕疵，自無附帶上訴人所稱在交屋時應允
          將瑕疵補正或改善藉以誘使附帶上訴人同意立即交屋云云，附帶上訴人主
          張附帶被上訴人以不正行為促使條件成就，為無可採。
    三、證據：除援用原審所為立證方法外，補提土地及建物登記謄本各一份、上訴
        人與饒美雲間協議書一件、臺灣板橋地方法院檢察署八十四年偵字第一五五
        三二號偵查案件八十四年九月十四日訊問筆錄影本一紙為證，並聲請訊問證
        人黃秋香、游忠川，及聲請囑託法務部調查局鑑定八十三年三月五日買賣契
        約是否為同一人字跡及有無遭人竄改跡象。
乙、被上訴人即附帶上訴人方面：
    一、聲明：
        (一)上訴駁回。
        (二)如受不利之判決，願供擔保請准免為假執行。
        (三)原判決不利附帶上訴人之部分及該部分假執行之宣告廢棄。
        (四)前項廢棄部分，附帶被上訴人在第一審之訴駁回。
    二、陳述：除與原判決記載相同者，予以引用外，補稱略以：
        (一)饒美雲曾受僱於上訴人，其明知未與上訴人成立買賣，惟為助上訴人訴訟
          之主張，竟與上訴人通謀虛偽意思表示成立買賣契約，並將土地、建物以
          買賣為原因移轉登記於上訴人，該移轉行為應屬自始、當然、確定無效，
          上訴人尚不能以區分所有權人自居，要求移轉地下室持分。
        (二)系爭地下室共同使用部分之建號為六九三五，係門牌號碼臺北縣板橋市○
          ○街三號等五十四戶之區分所有權人共同使用部分，面積為一五七○平方
          公尺，內容包括防空避難室、停車場、自用貯藏室及屋頂突出物等，任何
          一區分所有權人無法將其持分單獨分割，並主張某部分之共同使用部分作
          為請求標的。而六八○四建號為同市○○街五號一樓房屋之建號，雖就共
          同使用部分六九三五建號有應有部分萬分之六六六之所有權，但無法特定
          於自用貯藏室權利範圍後，將其中萬分之一七三之持分移轉，上訴人竟請
          求被上訴人將六八○四建號共同使用部分即六九三五建號中自用貯藏室部
          分之權利範圍萬分之一七三之所有權移轉登記予上訴人，係標的不能，不
          能准許。
        (三)兩造曾於八十一年十一月間就地下自用貯藏室簽訂以每坪十二萬元價購之
          約定，惟未於八十三年三月五日又簽訂買賣契約：
          1.被上訴人自始不願與其他地主合併建築，乃與上訴人單獨簽訂合建契約
            ，惟上訴人並未誠實履行與被上訴人間之契約單獨申請建築執照，其於
            八十一年五月四日，在未取得被上訴人同意前，即擅自刻印，將被上訴
            人土地與其他地主合併變更建築執照。嗣在工程進行中，上訴人始向被
            上訴人稱，若不與其他地主合併，將無法取得使用執照，屆時貸款無法
            核撥，被上訴人恐無法如期遷入，還要經過訴訟費時、費力，上訴人表
            示願讓步將地下自用貯藏室無償讓與被上訴人，以配合順利取得使用執
            照，雙方始於八十二年六月二日簽訂土地合併協議書。
          2.依上訴人主張向被上訴人購買自用貯藏室之買賣契約，上載：「‧‧‧
            因『附屬建物』之登記尚未完成‧‧‧」等語；而切結書則明載：「‧
            ‧‧該地下室自用貯藏室無法辦理『獨立之產權』‧‧‧」等語，比較
            二者文字，可以推知前者書寫日期應先於後者之切結書，否則在八十三
            年三月五日已確知無法辦理單獨產權登記，又豈會約定能單獨產權登記
            之買賣合約？是前者日期「八十三年三月五日」應係「八十二年三月五
            日」之誤。若非如此，則上訴人既已無償將其持分贈與被上訴人，被上
            訴人又何須再花一百萬元價購？
          3.臺灣板橋地方法院檢察署八十四年偵字第一五五三二號偵查案件訊問時
            ，被上訴人就檢察官訊問關於一百萬元之事，以為係訊問兩造在八十一
            年十一月十二日就地下自用貯藏室約定一百萬元價購之事，此由被上訴
            人回答：「地下室九棟之住戶都可以使用，不是只有我可以使用‧‧‧
            只有我可以使用才願給他一百萬」等語即明。
          4.臺北縣板橋地政事務所就本件建物申請第一次登記徵詢異議公告卷內，
            有以被上訴人名義於八十三年三月十五日出具之切結書一紙，此並非被
            上訴人親自書寫蓋章，茲否認其真正。況兩造就建築房屋分配成數從未
            有二分之一之約定，該切結書內容與兩造約定亦不相符。
        (四)本件合建經過情形如下：
          1.八十年間，上訴人先與訴外人劉英文等十一人約定合建如被上證四號Ａ
            、Ｂ棟雙拼建物，並於八十年十二月十二日獲臺北縣政府工務局核發建
            造執照。
          2.兩造於八十一年一月十五日簽立合建契約。
          3.上訴人約於八十一年四、五月間申報開工，著手進行如被上證四號編號
            Ａ至Ｈ棟建物之開挖地基工程。
          4.上訴人因施工損壞鄰房遭到抗議，為求善後，未得被上訴人同意，逕與
            鄰房所有權人協議將鄰房拆除，與被上訴人之部分合建為五棟五十四戶
            建物，並於拆除後再一併動工（鄰房即被上證四號編號Ｉ棟建物所在）
            。
          5.八十一年十一月間，被上訴人以每坪十二萬元購買上訴人保證為單獨所
            有之自用貯藏室。
          6.嗣於八十二年初，被上訴人取得Ｃ、Ｄ棟建築平面圖後，發現該平面圖
            上並無自用貯藏室之記載，被上訴人卻敷衍表示自用貯藏室仍可用牆圍
            起來供被上訴人單獨所有，將公用門改為私用門，另作專用樓梯，且必
            須更改水箱、變壓器、電盒等公共設施位置，水箱部分由被上訴人給付
            二十萬元始完成。被上訴人另發現Ｉ棟建物建築在地界線上而未保留空
            地比，日後將產生無法開窗之問題，上訴人則表示該部分不做窗戶即可
            ，並保證不會影響被上訴人之權利。
          7.詎料，上訴人除未依前述保留被上訴人單獨所有之自用貯藏室外，亦未
            依約修改公用門及公用設施位置，更有多處施工瑕疵，而上訴人為取得
            被上訴人同意合建之承諾、需補貼被上訴人因合併興建所減少之總坪數
            數十坪，及取得被上訴人同意前述Ｉ棟建物能夠開窗等條件下，雙方於
            八十二年六月十日簽立協議書，之後上訴人再簽立切結書同意將地下室
            產權持分無償讓與被上訴人作為補償條件。被上訴人曾要求將先前約定
            購買之合約書交還，並表示切結書未載日期及持分誤載為二分之一等問
            題，惟代書黃秋香則表示：合約書再找時間交還，至於切結書未填載日
            期並不重要，而持分超過反正都要給已有保障等語，被上訴人遂未予詳
            究。
        (五)切結書上註明因無法辦理獨立產權而無償讓與，其內容所指之地下貯藏室
          ，與合約書中之附屬建物為相同標的物。
        (六)上訴人就系爭地下室產權既已無償讓與登記予被上訴人，依修正前民法第
          四百零七條規定，上訴人當不能再解約請求返還。
        (七)上訴人交付房屋中，有電梯品牌不符、樓梯無扶手、地下室漏水、天花板
          漏水龜裂、材質不符、地下室機械停車設備故障等瑕疵，此為兩造辦理交
          屋時所明知，如被上訴人在交屋時未應允將瑕疵補正或改善者，上訴人亦
          不會同意立即交屋。被上訴人內心根本無意履行所應允補正或改善之瑕疵
          ，僅為催促交屋，以卸免其責任或促使保證金返還條件之成就，依民法第
          一百零一條第二項規定，返還保證金之條件應視為不成就，被上訴人仍不
          能請求返還之。
    三、證據：除援用原審所為立證方法外，補提名片四紙、八十二年六月十日協議
        書一件、土地所有權狀二件、照片四幀、建物測量成果圖一紙、臺北縣政府
        工務局捌拾板建字第壹捌柒號建造執照一件、臺灣臺北地方法院八十四年
        度訴字第一四五七號民事判決一件、八十三年三月十五日切結書一紙、建造
        執照變更設計申請書一份為證，並聲請訊問證人饒美雲、黃秋香，及調閱臺
        北縣政府八十板建字第一八七三號建造執照（含八二板使字第一五三八號使
        照）卷乙宗、臺北縣板橋地政事務所八十九年收件八一○二○○、八一○二
        一○號登記申請案卷。
丙、本院依職權訊問劉丹怡，並向臺北縣板橋地政事務所調閱系爭六九三五建號公共
    設施之第一次登記申請案卷，及向臺北縣板橋市公所調閱兩造買賣系爭地下貯藏
    室申報契稅時所附相關文件資料，暨向台灣板橋地方法院檢察署調閱八十四年偵
    字第一五五三二號乙○○詐欺案卷乙宗。
      理      由
一、上訴人於原審起訴時，就所有權移轉登記部分，原聲明請求「被告（即被上訴人
    ）將六九三五建號關於六八○四建號之所有權權利範圍『一萬分之一八二』移轉
    登記於原告（即上訴人），『並由原告指定併入區分所有權人江劍龍所有六八三
    二建號之共同使用權利範圍內』」，嗣因上訴人於原審判決後取得系爭區分所有
    建物之所有權，情事已有變更，且就請求移轉之權利範圍有所減縮，其因而變更
    聲明請求「被上訴人將六九三五建號關於六八○四建號之所有權權利範圍一萬分
    之一七三移轉登記於上訴人」，依民事訴訟法第四百四十六條第一項但書、第二
    百五十五條第一項第三、四款之規定，並非法所不許，合先敘明。
二、上訴人起訴主張：兩造於八十一年一月十五日簽訂合建契約，約定被上訴人提供
    其所有坐落臺北縣板橋市○○段一一七七地號土地，由上訴人出資興建地上六層
    、地下一層之房屋，上訴人並交付面額各一百萬元之支票二紙予被上訴人，充作
    履約保證金，嗣合建房屋已於八十三年初完工，上訴人並於八十三年五月三日辦
    理所有權移轉登記並交屋完畢，被上訴人應依約退還全部保證金，詎被上訴人僅
    退還其中一百萬元，為此本於合建契約，請求被上訴人返還保證金一百萬元及自
    八十三年五月三日起算之法定遲延利息；又依兩造契約之約定，上訴人、被上訴
    人就合建房屋及公共設施分配之比例各為百分之三十四及百分之六十六，合建房
    屋竣工後，被上訴人於八十三年三月五日以一百萬元向上訴人購買地下貯藏室應
    分歸上訴人之部分，上訴人已依約將該部分移轉登記於被上訴人名下，惟被上訴
    人經上訴人催告，仍未支付一百萬元價金，上訴人乃依法解除買賣契約，為此請
    求被上訴人回復原狀，將其所有六八○四建號建物共同使用六九三五建號公共設
    施所有權權利範圍一萬分之一七三移轉登記於上訴人。（上開請求所有權移轉登
    記部分，經原審判決駁回在案，上訴人不服提起上訴；請求返還保證金部分，原
    審判准一百萬元及自八十八年十一月十一日起算之法定遲延利息，駁回其餘利息
    請求，被上訴人就不利部分為附帶上訴，上訴人就利息請求被駁回部分則未聲明
    不服）
    被上訴人則以：上訴人明知系爭合建房屋有諸多瑕疵，且無意補正或改善，卻催
    促被上訴人交屋，依民法第一百零一條第二項規定，保證金返還之條件應視為不
    成就，上訴人自不得請求返還；又前述瑕疵構成不完全給付，被上訴人得行使同
    時履行抗辯權而拒絕返還保證金；上訴人已出具切結書，同意將其地下自用貯藏
    室持分無償讓與被上訴人，兩造未就自用貯藏室，於八十三年三月五日更簽訂買
    賣契約，上訴人本於贈與契約，既將自用貯藏室持分移轉登記予被上訴人，依修
    正前民法第四百零七條規定，自不得再解約請求返還；上訴人與訴外人饒美雲通
    謀虛偽意思表示成立買賣契約，並取得系爭區分所有建物之所有權，應屬無效，
    則上訴人不得本於區分所有權人之地位，請求移轉該區分所有建物公共設施之持
    分；況自用貯藏室無法自六九三五建號單獨分割，上訴人請求就六八○四建號共
    同使用六九三五建號中自用貯藏之權利範圍即應有部分一萬分之一七三為移轉登
    記，亦屬標的不能等語，資為抗辯。
三、關於上訴部分：
    (一)查上訴人主張兩造於八十一年一月十五日簽訂合建契約書，約定被上訴人提供
      其所有坐落臺北縣板橋市○○段一一七七地號土地，由上訴人出資興建地上六
      層、地下一層之房屋，依合建契約之約定，上訴人、被上訴人就合建房屋及公
      共設施分配之比例各為百分之三十四及百分之六十六等事實，業據提出合建契
      約書為證（見原審卷第九至十五頁），亦為被上訴人所不爭，堪信為真實。
    (二)上訴人主張被上訴人於八十三年三月五日，以一百萬元向上訴人購買地下自用
      貯藏室應分歸上訴人之部分等情，已據提出由被上訴人署名之字據一紙為證（
      見原審卷第十七頁）。被上訴人就簽署該字據之事實並不爭執，惟提出切結書
      、八十二年六月十日協議書等件（見原審卷第六八頁及本院卷(一)第六○至六一
      頁），抗辯：前開字據作成於八十二年三月五日，嗣後上訴人為取得被上訴人
      同意與其他地主合併建築，及補貼被上訴人因合併興建所減少之坪數，因而讓
      步並出具切結書，同意將其地下自用貯藏室持分無償讓與被上訴人云云。經查
      ，就系爭地下自用貯藏室應分歸上訴人之部分，兩造曾於八十一年十一月間，
      以合建契約附註方式，約定由被上訴人以每坪十二萬元向上訴人購買，此觀被
      上訴人提出合建契約附註所載：「本地號上地下室除機械停車位及水箱、防空
      避難通道等外，其餘變更為乙○○（即被上訴人）所有之自用貯藏室，其坪數
      之百分之三十四每坪十二萬元補貼甲○○（即上訴人）」等語即明（見原審卷
      第六七頁），是前揭八十三年三月五日字據所載買賣意旨，與兩造先前之約定
      ，實無違背。被上訴人雖抗辯該買賣字據係作成於八十二年三月五日云云，惟
      該字據作成於八十三年三月初，業據證人游忠川到庭結證明確（見本院卷(一)第
      二○三頁）；且經本院囑託法務部調查局鑑定結果，前開買賣字據之「內容」
      及「日期」，係使用墨色反應相同之筆具所書寫，該字據日期『八十三年』之
      『三』字墨跡，經與前後鄰近字墨跡比較檢驗結果，未發現有竄改痕跡，此有
      該局九十年五月二十八日（九○）陸(二)字第九○○三二五九七號鑑定通知書一
      件在卷足按（見本院卷(一)字第一八九頁）；而一般人於書寫年份時，若有筆誤
      ，多係誤寫為前一年，鮮有誤寫為尚未到來之年份者，證人劉丹怡為被上訴人
      之女兒，其證述前開買賣字據日期之『八十三年』為『八十二年』之誤等語（
      見本院卷(一)第一七五頁），既與常情有悖，顯為附和被上訴人之詞，難予憑採
      ，是則，前開買賣字據確係由被上訴人於八十三年三月五日所出具，洵堪認定
      。本件兩造為地主及建商之關係，其立場相對，則被上訴人於八十三年三月五
      日出具前揭買賣字據之後，苟無特殊情事發生，殊難想像上訴人會將原出售予
      被上訴人之地下貯藏室持分無償讓與被上訴人。被上訴人固提出未載日期、上
      載：「茲本人所有板橋市○○街一巷Ｃ棟地下室持分二分之一所應持有之面積
      ，無償轉予乙○○先生持有。‧‧‧」等文字之切結書一紙（見原審卷第六八
      頁），主張上訴人為補償被上訴人合併建築所受損失，因而同意無償讓與地下
      自用貯藏室持分云云。惟被上訴人土地是否與他人土地合併建築，於建造執照
      申請之初即已定案，若因而有所補償，兩造應早已約定，被上訴人既於八十三
      年三月五日仍出具前揭買賣字據，則在此之後，殊無可能再以無償讓與作為合
      併建築之補償。而觀諸該切結書之文字及形式，與系爭六九三五建號公共設施
      第一次登記案卷內由各區分所有權人出具之八十三年三月十五日切結書（見本
      院向臺北縣板橋地政事務所調閱卷宗及本院卷(二)第三六頁）相仿，且所述及地
      下自用貯藏室之持分均為『二分之一』，與兩造約定上訴人應分配之比例為『
      百分之三十四』者有異，並依證人黃秋香證述該切結書係於八十二年十二月份
      至八十三年三月五日之間作成等情（見本院卷(一)字第一三四頁），堪認前開切
      結書係為辦理地下自用貯藏室產權登記而制作。又依不動產登記實務，多以稅
      賦輕重作為登記方式之考量，其就買賣或贈與、買賣價金若干等事項，常見失
      真情形，該切結書既為辦理產權登記所制作，其所載「無償」等情，是否合於
      兩造間真正之約定，即非毫無疑問。況就該切結書載為「無償」之原因，證人
      黃秋香已不復記憶，僅模糊陳述「我在上面會寫無償，應該就是無償，至於建
      商為何會答應無償，我猜可能是因建商想要趕快拿到貸款，會做某些讓步」等
      語（見本院卷(一)第一三四頁），多屬猜測之詞，尚不足認定上訴人有何理由，
      而願將其出售予被上訴人之持分改為無償贈與被上訴人。準此，兩造就前述地
      下自用貯藏室持分，應並無「無償讓與」之合意存在，此由被上訴人於臺灣板
      橋地方法院檢察署八十四年偵字第一五五三二號偵查案件中，經檢察官訊以「
      告訴人（即上訴人）已把地下室產權過戶給你，為何不把一百萬元給他？」，
      答稱：「我要召開說明會說地下室貯藏室只有我能使用，我才願把一百萬交給
      他」等語（見本院卷(一)第一七一頁），全未提及無償讓與等情，益得明證。綜
      上，兩造確依前述八十三年三月五日字據，成立地下自用貯藏室持分之買賣契
      約，雙方即有依約履行之義務。
    (三)就兩造以八十三年三月五日買賣字據約定之標的，即上訴人應分得地下自用貯
      藏室之百分之三十四持分，嗣因無法單獨登記，而包含於系爭六九三五建號之
      公共設施內，此經證人黃秋香證述屬實（見原審卷第一○二頁、本院卷(一)第一
      三三至一三四頁），且為兩造所不爭。則前揭買賣標的究占六九三五建號應有
      部分若干？自應依地下自用貯藏室占六九三五建號之面積比例，乘以百之三十
      四計算之。經查，地下自用貯藏室面積為八○‧一一平方公尺，有該自用貯藏
      室買賣所有權移轉契約書一紙在卷可稽（見原審卷第七八頁）；而六九三五建
      號面積為一五七○‧九九平方公尺，則有登記謄本一份附卷足按（見原審卷第
      二三頁），準此，兩造約定買賣之標的，應為六九三五建號建物之所有權應有
      部分萬分之一七三（80.11/1,570.99×34/100 =173/10,000），洵堪認定。經
      查，前揭應有部分業已登記為被上訴人所有，此有系爭六九三五建號建物所有
      權第一次登記案卷內被上訴人名義之切結書足按（見本院卷(二)第三六頁），並
      經證人黃秋香證述屬實（見原審卷第一○二頁），是認上訴人已履行其交付並
      使被上訴人取得該持分所有權之義務。而被上訴人未依買賣字據之約定，於登
      記完成時（八十三年五月三日）給付買賣價金一百萬元，上訴人已發函催告並
      為附停止條件解約之意思表示，業據其提出存證信函及回執各一件為證（見原
      審卷第十八至二○頁），被上訴人逾期仍未支付該買賣價金，則依民法第二百
      五十四條之規定，系爭買賣契約即已依法解除。
    (四)按契約解除時，當事人雙方互負回復原狀之義務，由他方所受領之給付物，應
      返還之，民法第二百五十九條第一款定有明文。系爭買賣契約既已解除，被上
      訴人就所受領之買賣標的物即六九三五建號建物之所有權應有部分萬分之一七
      三，即負移轉登記返還上訴人之義務。又系爭六九三五建號為區分所有建物之
      共用部分，此有建物登記謄本可稽（見原審卷第廿三至廿五頁），其應有部分
      之取得，依公寓大廈管理條例第四條第二項規定意旨，應以區分所有權人為限
      。查被上訴人於原審判決後，已向訴外人饒美雲買受六九三五號建號所在區分
      所有建物即門牌號碼「臺北縣板橋市○○街五號四樓」房屋所有權應有部分十
      分之一，及其坐落「同市○○段一一七○地號」土地所有權應有部分萬分之十
      三，並於九十年一月二日移轉登記取得該房地之所有權，業據被上訴人提出協
      議書、土地及建物登記謄本等件（見本院卷(一)第一○○至一○一頁、三六至三
      九頁）為證，上訴人因而成為區分所有權人，則其請求移轉共用部分即六九三
      五建號所有權之應有部分，於法並無不合。又，上訴人前於八十九年十一月二
      十八日與饒美雲簽訂協議書，約定上訴人以五十萬元向饒美雲買受其所有前揭
      房地所有權之應有部分，雙方並約定，上訴人若取回六九三五建號應有部分時
      ，願將該部分所有權連同原買受之房地持分，以一百三十萬元出售予饒美雲，
      反之若無法取回時，饒美雲得以四十萬元買回原出售之房地持分，復為保障饒
      美雲買回房地之權利，上訴人並就所買得之房地持分設定本金最高限額五十萬
      元之抵押權予饒美雲，此經上訴人提出協議書一件為證（見本院卷(一)第一○○
      至一○一頁），並據證人饒美雲、游忠川分別結證屬實（見本院卷(一)第七八至
      七九頁、二○五頁），互核相符，堪信為真。依渠雙方約定，不論上訴人得否
      取得六九三五建號之持分，饒美雲終須買回其房地持分，則為保障其買回之權
      利，上訴人同時設定抵押於饒美雲，並非不合常情，被上訴人抗辯前開買賣及
      所有權移轉登記為通謀虛偽意思表示云云，難認可採。復查，被上訴人所有六
      八○四建號共用系爭六九三五建號公共設施之權利範圍為萬分之六六六，此有
      建物登記謄本在卷足按（見原審卷第廿三至廿六頁），被上訴人就其中萬分之
      一七三移轉登記返還於上訴人，於法並無違背。至上訴人聲明所謂『關於自用
      貯藏室部分』等文字，僅為使人明瞭該應有部分原屬自用貯藏室之範圍，雖屬
      贅語，然究不因此而使應有部分之移轉成為不能，被上訴人所辯標的不能云云
      ，殊有未合。
    (五)綜上所述，系爭買賣契約已經合法解除，被上訴人就系爭六九三五建號所有權
      應有部分萬分之一七三，負回復原狀移轉登記返還上訴人之義務。從而，上訴
      人請求被上訴人應將其所有六八○四建號建物共同使用六九三五建號公共設施
      之所有權應有部分一萬分之一七三，移轉登記於上訴人，即屬正當，應予准許
      。
四、關於附帶上訴部分：
    (一)查附帶被上訴人主張其本於前揭合建契約，交付面額各一百萬元之支票二紙予
      附帶上訴人，充作履約保證金，依合建契約第五條約定，保證金應於結構體完
      成時退還二分之一，交屋時退二分之一，嗣合建房屋已於八十三年間完工並辦
      理所有權登記及交屋完畢，惟附帶上訴人僅退還保證金一百萬元，餘一百萬元
      迄未返還等事實，業據提出合建契約書、建物登記謄本等件為證（見原審卷第
      九至十五頁、廿三至廿七頁），亦為附帶上訴人所不爭，堪信為真實。
    (二)依兩造間約定，「結構體完成」及「交屋」為保證金返還之條件，本件合建房
      屋既已辦理所有權登記並交付完畢，前揭條件即已成就，附帶上訴人應負返還
      保證金之義務。附帶上訴人未能舉證證明，其抗辯房屋存在諸多瑕疵云云，難
      予憑採。況交屋本屬附帶被上訴人之契約義務，若認附帶被上訴人交付之房屋
      有不合債之本旨或瑕疵情形存在，附帶上訴人自得依法行使或保留權利，不論
      其因何緣故怠於為之，究難因此認為附帶被上訴人催促交屋係「以不正當行為
      促使條件成就」，是則，附帶上訴人辯稱返還保證金之條件視為不成就云云，
      即非正當。
    (三)按由同一雙務契約所生之雙方債務，須一方之給付與他方之給付，立於互為對
      待給付之關係者，始發生同時履行抗辯之問題，此觀民法第二百六十四條第一
      項規定自明。本件保證金返還請求權與因合建房屋之不完全給付或瑕疵而生之
      請求權，雖均基於同一合建契約所生，惟附帶被上訴人所交付之履約保證金，
      僅在擔保完成房屋之興建，其與房屋瑕疵或不完全給付請求權間，並非立於互
      為對待給付之關係，附帶被上訴人交付之房屋若有瑕疵，附帶上訴人固非不得
      就瑕疵所受損害請求賠償，並以之與保證金主張抵銷，惟尚不發生同時履行抗
      辯之問題（最高法院五十九年臺上字第八五○號判例、七十三年度臺上字第四
      一七六號判決意旨參照）。準此，附帶上訴人以房屋瑕疵為由，行使同時履行
      抗辯權而拒絕返還保證金，難謂正當。
    (四)綜前所述，兩造約定返還保證金之條件已經成就，附帶上訴人於「交屋時」即
      負返還系爭一百萬元保證金之義務，其無拒絕返還之正當理由。從而，附帶被
      上訴人請求附帶上訴人返還保證金一百萬元並自八十八年十一月十一日起支付
      法定遲延利息，洵無不合，應予准許。
五、綜上所述，上訴人本於民法第二百五十九條規定，請求被上訴人應將其所有臺北
    縣板橋市○○段六八○四建號建物共同使用臺北縣板橋市○○段六九三五建號公
    共設施之所有權應有部分一萬分之一七三，移轉登記於上訴人；及本於合建契約
    第五條之約定，請求被上訴人返還保證金一百萬元及自八十八年十一月十一日起
    算之法定遲延利息，為有理由，應予准許。又兩造分別陳明願供擔保請准宣告或
    免為假執行，核無不合，爰酌定相當擔保金額准許之。原審就前開移轉登記之請
    求，為上訴人敗訴之判決，尚有未洽。上訴意旨指摘原判決此部分不當，求予廢
    棄改判，為有理由，爰由本院予以廢棄改判如主文第二項所示，並為准、免假執
    行之宣告。而原審就前開返還保證金之請求，判命被上訴人即附帶上訴人如數給
    付，並依聲請為准、免假執行之宣告，於法並無違誤。附帶上訴人就此部分指摘
    原判決不當，求予廢棄改判，為無理由，應駁回其附帶上訴。
六、本件事證已臻明確，兩造其餘攻擊防禦及立證方法，核於判決結果不生影響，毋
    庸一一審究論述，附此敘明。
七、據上論結，本件上訴為有理由，被上訴人之附帶上訴為無理由，依民事訴訟法第
    四百五十條、第四百四十九條第一項、第七十八條、第四百六十三條、第三百九
    十條第二項、第三百九十二條，判決如主文。
中      華      民      國    九十      年     十二     月      五      日
                                  民事第十八庭
                                      審判長法  官  蔡  秀  雄
                                            法  官  吳  謀  焰
                                            法  官  梁  玉  芬
右正本係照原本作成。
被上訴人如不服本判決，應於收受送達後二十日內向本院提出上訴書狀，其未表明上
訴理由者，應於提出上訴後二十日內向本院補提理由書狀（均須按他造當事人之人數
附繕本）上訴時應提出委任律師或具有律師資格之人之委任狀；委任有律師資格者，
另應附具律師及格證書及釋明委任人與受任人有民事訴訟法第四百六十六條之一第一
項但書或第二項（詳附註）所定關係之釋明文書影本。
中      華      民      國    九十      年     十二     月      六      日
                                            書記官  張  淑  華
附註：
民事訴訟法第四百六十六條之一（第一項、第二項）：
對於第二審判決上訴，上訴人應委任律師為訴訟代理人。但上訴人或其法定代理人具
有律師資格者，不在此限。
上訴人之配偶、三親等內之血親、二親等內之姻親，或上訴人為法人、中央或地方機
關時，其所屬專任人員具有律師資格並經法院認為適當者，亦得為第三審訴訟代理人
。


司法院資訊處製作；財團法人民間司法改革基金會備份。
